【裁判字號】    99,重訴,16
【裁判日期】    990311
【裁判案由】    返還不當得利
【裁判全文】
臺灣板橋地方法院民事判決              99年度重訴字第16號
原      告  行政院農業委員會林務局
法定代理人  丙○○
訴訟代理人  甲○○
            吳鴻奎律師
被      告  乙  ○
上列當事人間請求返還不當得利事件，經本院於民國99年2月25
日言詞辯論終結，判決如下：
    主      文
原告之訴及假執行之聲請均駁回。
訴訟費用由原告負擔。
    事實及理由
壹、程序方面：
  一、被告經合法通知，未於言詞辯論期日到場，核無民事訴訟
      法第386條列各款情形，爰依原告聲請，由其一造辯論而
      為判決。
  二、按訴狀繕本送達後，原告不得將原訴變更或追加他訴，但
      有下列各款情形之一者，不在此限：(三)擴張或減縮應受判
      決事項之聲明者，民事訴訟法第255條第1項第3款定有明
      文。查本件原告起訴狀所載請求金額為新臺幣（下同）00
      00000元，於本院99年2月25日言詞辯論時當庭具狀減縮請
      求金額為0000000元，為減縮應受判決事項之聲明，揆諸
      首開規定，自應准許，合先敘明。
貳、實體方面：
  一、原告主張：
    (一)坐落臺北市○○區○○段三小段694地號之土地及其上同
      段7建號門牌號碼臺北市○○○路○段17巷5號建物宿舍（
      以下簡稱系爭房地），所有權人係中華民國，而原告為管
      理機關，系爭房地由原告出租予本局員工陳德華作為宿舍
      使用。訴外人陳德華於民國91年3月16日函知原告稱：其
      於退休後，因子女三人均在歐美就業，故常飛往國外，其
      離台時，本將房屋委由多年女傭楊杏子（枝）管理。復因
      體弱多病，生活皆須兒女照顧，擬長住美國，故將系爭房
      地交由原告收回。原告收到陳德華通知後，即前往查訪，
      發現系爭房地由被告占用，原告乃多次催請被告返還，詎
      被告竟仍繼續占用，遲至96年3月12日始將系爭房地騰空
      交還原告。原告則於96年4月13日將系爭房地交予財政部
      國有財產局，現由財產部國有財產管理中。
    (二)被告本非原告之員工，其未經原告同意即居住於系爭房地
      ，其占用事實，可從被告至遲於83年起即已設籍於該址得
      證。此外，原告於92年11月30日及94年10月13日分別於系
      爭房地查訪，亦均發現被告確實於系爭房地用居住。故被
      告於原受配住人陳德華於91年3月16日交還房屋後，被告
      仍繼續占用系爭房地之行為，核屬無權占有。按無法律上
      原因，而受利益，致他人受損害者，應返還其利益，民法
      第179條定有明文；又無權占有他人土地，可獲得相當於
      租金之利益，為社會通常之觀念，亦有最高法院61年度臺
      上字第1695號判例可參。而建物與土地性質相近，被告無
      權使用系爭建物，亦應認其可獲得相當於租金之利益，此
      有91年度桃簡字第1287號民事判決可資參照。被告既無權
      占有系爭房地，揆諸前開規定自應返還不當得利義務。
    (三)按「城市地方房屋之租金，以不超過土地及其建築物申報
      總價額年息百分之10為限」土地法第97條第1項定有明文
      。經查本件於訴外人陳德華於91年3月17日返還系爭房地
      之翌日起，被告即已無權占用，是其至遲96年3月12日始
      返還系爭房地，此一期間即為其不當得利之時間。據此計
      算，其不當得利金額共計0000000元，分列如下：
      土地部分：被告應給付原告新臺幣（下同）0000000元
        (1)就91年3月17日起至95年12月31日止共計57.5個月部
          分：被告無權占用系爭土地面積254平方公尺，依89
          年至95年公告地價為62000元/平方公尺，占用期間57
          .5個月，依年息10%計算，其相當於租金之不當得利
          合計即為0000000元（元以下四捨五入）。
        (2)就96年1月1日起至96年3月12日共計2.35個月部分：
          被告無權占用系爭土地面積254平方公尺，依96年公
          告地價為66700元/平方公尺，占用期間2.35個月，依
          年息10%計算，其相當於租金之不當得利合計即為331
          777元（元以下四捨五入）。
        (3)合計0000000＋331777＝0000000元。
      房屋部分：被告應給付原告38553元：被告無權占用系
        爭房屋課稅現值為77300元，被告占用期間合計為59.85
        個月，以此計算其相當於租金之不當得利為38553元。
      因本件被告不當得利發生期間，原告為系爭房地之管理
        者，雖然起訴時管理者已變更為國有財產局，惟依中央
        各機關學校國有眷舍房地處理要點第3、5條之規定，仍
        由原告起訴請求，故原告得向被告請求相當於租金之不
        當得利合計為0000000元。
    (四)訴之聲明：被告應給付原告0000000元，及自起訴狀繕本
      送達翌日至清償日止，按年息5%計算之利息。原告願供擔
      保，請准宣告假執行。
  二、被告未於言詞辯論期日到場，亦未提出書狀作何聲明或陳
      述。
  三、本院得心證之理由：
    (一)按國有財產撥給各地國家機關使用者，名義上雖仍為國有
      ，實際上即為使用機關行使所有人之權利，故本院對於是
      類財產，向准由管領機關起訴，代國家主張所有權人之權
      利。同理，登記為公法人「市」所有之財產，其管領機關
      即「市政府」，自非不得代「市」主張所有權人之權利而
      起訴或應訴。又財政部設國有財產局，承辦國有財產之取
      得、保管、使用、收益及處分事務，此觀國有財產法第1
      條及第9條第2項規定自明。準此，凡因有關國有財產之處
      分涉訟者，僅國有財產局對於為訴訟標的客體之國有財產
      有處分之權能，自應以國有財產局為原告或被告，其當事
      人之適格始無欠缺。（最高法院87年度台上字第2944號、
      93年度台上字第34號裁判意旨參照）
    (二)本件原告主張被告無權占有之系爭房地其所有權人為「中
      華民國」，且起訴時之管理者為國有財產局，有原告提出
      系爭房地不動產登記簿謄本及異動清冊在卷可稽，揆諸上
      開說明，國有財產局始有提起本件訴訟之權能。原告乃系
      爭房屋之前管理者，並非系爭房地之所有權人及權利主體
      ，僅係管理使用機關而已，基於權利歸屬原則，原告主張
      被告應返還不當得利之歸屬主體應為所有權人「中華民國
      」，並應由起訴時之管理者即國有財產局代國家主張所有
      權人之權利，原告之起訴其當事人之適格已有欠缺。又原
      告雖抗辯本件被告不當得利發生期間，原告為系爭房地之
      管理者，依中央各機關學校國有眷舍房地處理要點第3、5
      條之規定，仍應由原告起訴請求云云，原告並非系爭房地
      之所有權人，僅係被告占有系爭房地時之管理者，若當時
      由原告對被告起訴即有權代國家主張所有權人之權利，惟
      本件起訴時，原告已非管理者，依法即無權代國家起訴主
      張權利。又原告提出之中央各機關學校國有眷舍房地處理
      要點第3、5條之規定，僅在規範各管理機關學校對於國有
      眷舍房地非法現住人，應通知其於3個月內返還，如拒不
      返還，應依法訴追，並提返還不當得利之訴，收回之眷舍
      房地如無保留公用必要，須先辦妥處理占用情形後，列冊
      層報行政院核定處理方式後，點交國有財產局依法處理等
      情，依該要點內容可知各管理使用機關應於辦妥非法現住
      人返還占有及不當得利後，始得點交予國有財產局，在處
      理占用返還及不當得利之時，各權責機關仍為國有財產之
      管理者，自得依上開要點代國家主張所有權人之權利，而
      未規定變更管理者為國有財產局後，仍得由前管理者對非
      合法現住人提起返還及不當得利之訴，況依國有財產法之
      規定，系爭房地之現管理者國有財產局，即有承辦國有財
      產之取得、保管、使用、收益及處分事務，本件起訴時系
      爭房地之管理者既為國有財產局，自應由國有財產局提起
      本件訴訟，始為合法。
    (三)依上開說明，原告於起訴時既非系爭房地之管理者，自無
      代國家行使所有權之權利，原告提起本件訴訟為無理由。
  四、綜上所述，本件原告依民法第179條不當得利返還請求權
      請求被告給付原告0000000元，及自起訴狀繕本送達翌日
      至清償日止，按年息5%計算之利息，為無理由，不應准許
      。又原告之訴既經駁回，假執行之聲請即失所附麗，併予
      駁回。
  五、本件事證已臻明確，原告所為之其他主張、陳述並所提之
      證據，經審酌後，認與本件之結論無礙，不再一一論述，
      併予敘明。
  六、訴訟費用負擔之依據：民事訴訟法第78條。
中    華    民    國    99    年    3    月    11    日
                  民事第三庭    法  官  張紫能
以上正本係照原本作成
如對本判決上訴，須於判決送達後20日內向本院提出上訴狀
中    華    民    國    99    年    3    月    11    日
                                書記官  蔡佳容

司法院資訊處製作；財團法人民間司法改革基金會備份。
